臺灣高等法院臺中分院民事判決
110年度上字第327號
上  訴  人  林文燦  
訴訟代理人  王素玲律師                        
被上訴人    日祥工程企業有限公司

法定代理人  張梓祥  
訴訟代理人  周仲鼎律師
複代理人    繆昕翰律師
上列當事人間請求履行契約事件，上訴人對於民國110年4月19日
臺灣臺中地方法院109年度訴字第3176號第一審判決提起上訴，
並為訴之追加，本院於110年11月2日言詞辯論終結，判決如下：
    主  文
上訴及追加之訴均駁回。
第二審訴訟費用（含追加之訴部分）由上訴人負擔。
　　事實及理由
壹、程序事項
　　按於第二審為訴之變更追加，非經他造同意，不得為之。但
    請求之基礎事實同一者，不在此限，民事訴訟法第446條第1
    項、第255條第1項第2款定有明文。上訴人於原審主張兩造
    於民國101年3月5日簽立之協議書（下稱系爭協議書）第三
    條約定，被上訴人應將向訴外人○○營造股份有限公司（下稱
    ○○公司）取得之追加工程款按比例給付予上訴人，故依據系
    爭協議書第三條請求被上訴人給付上訴人新臺幣（下同）30
    0萬元之本息。嗣於本院另主張因相關證人於原審證述並無
    追加工程款，則上訴人係受被上訴人詐欺而簽立系爭協議書
    ，故另於備位追加依民法第184條第1項後段為請求權基礎，
    請求被上訴人應賠償上訴人之損害300萬元（見本院卷第27
    至28頁、第70頁）。經核上訴人所為之追加部分，與原訴均
    係基於系爭協議書所生爭議而來，訴訟資料亦得相互援引，
    請求之基礎事實應屬同一，揆諸首揭規定，應予准許。
貳、實體事項
一、上訴人主張：被上訴人與訴外人○○科技股份有限公司（下稱
    ○○公司）於98年9月4日簽訂承攬工程讓渡書，由○○公司將其
    所承攬○○公司關於「○○行館國際觀光旅館新建工程（下稱系
    爭工程）之空調設備工程」（下稱系爭空調設備工程）讓與
    被上訴人。被上訴人並於同年10月20日與○○公司簽訂協議書
    ，約定扣除○○公司出貨之設備款項2100萬元外，系爭工程其
    餘之工程款全部讓與被上訴人；○○公司同意將系爭工程之權
    利及義務均由被上訴人承受，並由被上訴人以自己名義直接
    向○○公司請款。被上訴人另於98年9月4日與○○公司簽訂同意
    書（下稱系爭同意書），約定○○公司積欠伊之400萬元，由
    系爭工程之工程款抵扣，惟應扣除工程工資有餘款再給付。
    然被上訴人未清償伊上開400萬元之債務，伊遂於99年間依
    據系爭同意書等法律關係，訴請被上訴人給付400萬元本息
    ，並經原法院99年度訴字第2516號民事判決准伊之請求，被
    上訴人不服上訴後，兩造在本院101年度上字第19號事件審
    理中，於101年3月5日簽立系爭協議書，其中第一條約定由
    被上訴人分期給付伊100萬元，第三條約定其餘之300萬元債
    權，由被上訴人向○○公司取得追加工程款後依1/5比例償還
    予伊，如伊依此取償後，其300萬元債權尚未能完全受償，
    其餘未清償之部分，由伊向○○公司請求。被上訴人已依系爭
    協議書第一條約定給付伊100萬元，惟○○行館工程早已完工
    ，被上訴人亦已向○○公司請領追加工程款，卻遲未依系爭協
    議書第三條給付伊300萬元債權。爰依系爭協議書第三條約
    定，請求被上訴人給付伊300萬元本息。如認本件依相關證
    人所述，被上訴人並無追加工程款，而被上訴人在簽立系爭
    協議書前卻一再向伊表示有追加工程及追加工程款，致伊陷
    於錯誤而與被上訴人簽立系爭協議書，則被上訴人所為係以
    違背善良風俗之方法侵害伊之300萬元債權，伊自得依民法
    第184條第1項後段規定請求被上訴人給付伊300萬元本息（
    原審為上訴人敗訴之判決，上訴人不服，提起上訴，並於本
    院追加依民法第184條第1項後段之規定為請求權基礎）。並
    上訴聲明：㈠原判決廢棄。㈡被上訴人應給付上訴人300萬元
    ，及自起訴狀繕本送達翌日起至清償日止按年息百分之5計
    算之利息。㈢願供擔保，請准宣告假執行。
二、被上訴人則以：依系爭協議書第三條約定，伊給付300萬元
    予上訴人之條件，是待伊向○○公司取得追加工程款後按1/5
    比例償還給上訴人，倘伊未能向○○公司取得追加工程款，應
    由上訴人自行向○○公司請求。系爭空調設備工程雖已完工，
    但○○公司迄今尚未給付伊10%工程尾款及追加工程款，故上
    訴人依系爭協議書第三條請求300萬元之條件尚未成就，伊
    尚無給付之義務。又證人甲○○、乙○○、丙○○均證稱工程有瑕
    疵驗收無法通過，且渠等證述均無法證明○○公司有給付追加
    工程款給伊。且上訴人未就伊有向○○公司取得追加工程款及
    其數額乙事，暨有何欺騙其簽立系爭協議書等違背善良風俗
    之事實，盡舉證責任。另系爭協議書第三條約定，如上訴人
    之300萬元債權未能完全受償，由上訴人自行向○○公司請求
    ，故伊並無詐騙上訴人或故意阻止條件成就之情形。並答辯
    聲明：上訴及追加之訴均駁回。
三、兩造就本件為爭點整理如下：（見本院卷第71至72頁）
㈠、不爭執事項：
１、被上訴人原為○○公司承攬○○公司系爭空調設備工程之下包商
    廠商；嗣被上訴人與○○公司簽訂「承攬工程讓渡書」，由○○
    公司將系爭空調設備工程讓與被上訴人，並於98年10月20日
    簽訂協議書，約定○○公司扣除其所出貨之設備款項2100萬元
    外，其餘系爭工程之工程款全部讓與被上訴人，○○公司同意
    將系爭工程全部之權利及義務均由被上訴人承受，日後由被
    上訴人以自己名義直接向○○公司請款。被上訴人另於98年9
    月4日與○○公司簽訂系爭同意書並約定：雙方同意乙方（即○
    ○公司）積欠丙○○600萬元及上訴人之400萬元，由系爭工程
    之工程款抵扣，惟應扣除工程工資有餘款再給付。
２、上訴人前於99年間，依據系爭同意書等法律關係請求被上訴
    人給付400萬元本息，經原法院99年度訴字第2516號判准上
    訴人請求，被上訴人提起上訴後，兩造在上訴程序中，於10
    1年3月5日簽立系爭協議書後，由被上訴人撤回該案上訴。
３、系爭協議書第一條約定被上訴人同意分期給付100萬元；第三
    條約定：雙方同意剩餘之300萬元之債權，由被上訴人向○○
    公司取得追加工程款後給付予上訴人，給付方式如下：被上
    訴人向○○公司取得之追加工程款金額依1/5比例償還給上訴
    人。如上訴人依前述給付方式取償後，未能從上開○○行館之
    追加工程款獲得300萬元之清償，其餘未清償之部分，雙方
    同意剩餘之部分由上訴人向○○公司請求。被上訴人已給付第
    一條約定之100萬元。
㈡、爭點：
１、被上訴人是否向○○公司取得追加工程款？
２、上訴人依據系爭協議書第三條，請求被上訴人給付300萬元，
    有無理由？
３、上訴人依據民法第184條第1項後段請求被上訴人給付300萬元
    ，有無理由？
四、得心證之理由：
㈠、上訴人依據系爭協議書第三條約定請求被上訴人給付300萬元
    ，並無理由：
１、依據系爭協議書第三條約定：雙方同意剩餘之300萬元債權，
    由被上訴人向○○公司取得追加工程款後給付予上訴人，給付
    方式如下：被上訴人向○○公司取得之追加工程款金額依1/5
    比例償還給上訴人。如上訴人依前述給付方式取償後，未能
    從上開○○行館之追加工程款獲得300萬元之清償，其餘未清
    償之部分，雙方同意剩餘之部分由上訴人向○○公司請求（見
    不爭執事項３），則被上訴人係在向○○公司取得追加工程款
    時，始須依上開約定對上訴人負給付義務。而查：
⑴、上訴人於原審聲請向○○公司調取被上訴人向該公司領取系爭
    工程款之所有款項明細以證明被上訴人領取追加工程款之情
    形，惟據○○公司以函回覆：系爭工程已結案並事隔多年，該
    工程資料已銷毀，無從提供等語（見原審卷第15頁、第55頁
    ）。而據證人即○○公司總經理丁○○於原審證稱：○○公司有發
    包空調工程給被上訴人施作，被上訴人已完成，工程款也結
    清了，業主有同步對○○公司及被上訴人完成驗收，也完成保
    固；保留款是否退還，有沒有被扣，要查才知道；除本工程
    合約外，與被上訴人應無額外的合約；工程都有變更，有增
    有減，結算如高於合約就是追加，有無追加或追加工程款要
    看結算報告；99年7月27日○○行館開幕時還沒驗收，不可能
    付完工程款；保固款已退還，合約已履行完畢；伊無法記得
    被上訴人工程結清之時間，要查資料等語（見原審卷第145
    至150頁）。證人丁○○既證述有無追加工程或工程款要看結
    算報告，而○○公司因系爭工程已結案多年，無法提供相關結
    算資料，則尚無從自證人丁○○之證述得知被上訴人有無領取
    追加工程款之情事。
⑵、另據證人即被上訴人公司主任甲○○於原審證稱：伊不知道系
    爭工程有無追加工程款，伊不知道○○公司有沒有欠被上訴人
    錢，伊做到哪就報回公司，公司就開發票請款，伊不知道有
    無追加工程，伊拿不到合約；○○行館開幕時只是初步驗收，
    被上訴人派伊去那裏做半年，陸陸續續做收收尾，後續有無
    請款伊不知道，半年後伊沒有再繼續做，被上訴人有無派人
    去維修伊不知道，伊沒有參與正式驗收等語（見原審卷第10
    8至111頁），則依甲○○之證詞也無從得知被上訴人對○○公司
    有無追加工程款或○○公司已否給付之情事。
⑶、又據證人即○○行館執行長乙○○於原審證稱：系爭空調設備工
    程是委託○○公司施做，○○公司後來發包給被上訴人，○○行館
    與○○公司之工程都已完成，也驗收完畢並結清款項，伊不知
    道○○公司有無付款給被上訴人；開幕時大約驗收百分之八、
    九十，工程完成差不多才能開幕；伊不清楚被上訴人施做的
    空調工程有無追加工程等語（見原審卷第112至116頁）；證
    人即○○行館負責人丙○○證稱：伊與○○公司之工程款已付清；
    開幕前有部分未完工，驗收沒有過，開幕後把有瑕疵部分完
    成，開幕後還付款了好幾次，最後有全部完成；伊是付款給
    ○○公司，○○公司再付款給被上訴人；據伊所知○○公司已全部
    付清給被上訴人，伊有監督付款，被上訴人沒有反映○○公司
    沒有付款；本件沒有追加工程，是統包，總價承攬，如果另
    外要做的，就要打新契約，伊與○○公司間沒有追加；○○公司
    與被上訴人應該有驗收完成等語（見原審卷第117至121頁）
    。雖據上開證人均證稱系爭工程已與○○公司、被上訴人完成
    驗收、工程款均已結清。然衡以工程在施作過程中變更追加
    或減少項目乃工程實務之常態，且常有瑕疵、逾期扣款等問
    題，故取得之工程款通常與原本契約約定之金額不同。是以
    縱使○○公司已與被上訴人結算完成，然而實際上是否有追加
    工程款？給付數額為何？仍無從自上開證人之證詞中得知。
⑷、再參諸被上訴人與○○公司簽立之工程承攬合約書記載，該空
    調設備及工程為總價統包承攬，價金5600萬元（見原審卷第
    189至221頁），而依被上訴人製作之○○行館國際觀光旅館新
    建工程計價管制總表所示，○○公司至99年6月20日給付5016
    萬8450元（見原審卷第187頁），尚有500餘萬元未付。又據
    證人丁○○、甲○○、丙○○前揭所證，因工程有瑕疵驗收無法通
    過，開幕後才慢慢做完等情，則未付之款項很有可能會再因
    逾期或瑕疵等原因扣款，是否真會給付被上訴人實難認定，
    且以業主之立場，為免自己給付責任，常否認對承攬人尚有
    款項未付。則證人丁○○、丙○○雖均稱應付之款項均已付清，
    亦難逕認被上訴人已向○○公司領得追加工程款。
２、基上，依系爭協議書第三條約定，須被上訴人取得追加工程
    款，其始有將其中1/5交給上訴人之義務。而上訴人既未能
    舉證證明被上訴人確實有取得追加工程款之事實，則上訴人
    依系爭協議書第三條之約定請求被上訴人給付300萬元，尚
    屬無據。
㈡、上訴人依據民法184條第1項後段請求被上訴人賠償300萬元，
    應無理由：
１、因故意或過失，不法侵害他人之權利者，負損害賠償責任。
    故意以背於善良風俗之方法，加損害於他人者亦同。民法第
    184條第1項定有明文。上訴人主張依上開證人之證詞可知被
    上訴人對○○公司並無追加工程款，而被上訴人明知此情，仍
    與上訴人簽立系爭協議書，顯係詐欺上訴人，是故意以背於
    善良風俗之方式加損害於上訴人，應依上開規定負損害賠償
    責任等語，惟為被上訴人所否認。
２、據甲○○、乙○○於原審均稱：不知道本件有無追加工程（見原
    審卷第110頁、第114頁），而丙○○則稱：本件是統包、總價
    承攬，沒有追加工程等語（見原審卷第118頁）。惟依工程
    實務，縱為總價承攬，於施作過程中發現有原合約未約定而
    須施作之工程，因而有必要追加工程之情形，所在皆是。故
    縱使○○公司與被上訴人所定之承攬合約屬總價承攬，仍不能
    排除其間有追加工程之可能性。此外，依據林湧泉證稱：工
    程都有變更，有增有減，有無追加或追加工程款要看結算，
    看結算是超過合約或低於合約，高於就是追加，最後金額要
    看結算報告等語（見原審卷第149頁），則與被上訴人間有
    承攬關係之○○公司亦無法確認本件有無追加工程。又○○公司
    關於系爭工程之相關資料因結案多年，已經銷燬等情，業如
    前述，故尚難僅憑被上訴人未領得追加工程款乙節或據上開
    證人之證述，逕認被上訴人有明知無追加工程或追加工程款
    ，而施用詐術使上訴人與其簽立系爭協議書之情事。是以上
    訴人主張被上訴人係故意背於善良風俗而詐欺上訴人，使上
    訴人簽立系爭協議書，致上訴人受有損害云云，亦屬無據。
五、綜上所述，上訴人依據系爭協議書第三條之約定，請求被上
    訴人應給付300萬元，及自起訴狀繕本送達翌日起至清償日
    止按年息百分之5計算之利息，為無理由，應予駁回。從而
    原審所為上訴人敗訴之判決，並無不合。上訴論旨指摘原判
    決不當，求予廢棄改判，為無理由，應駁回其上訴。另上訴
    人追加備位依民法第184條第1項後段之規定為請求部分，亦
    為無理由，應併予駁回。
六、本件事證已臻明確，兩造其餘之攻擊或防禦方法及所用之證
    據，經本院斟酌後，認為均不足以影響本判決之結果，爰不
    逐一論列，附此敘明。
七、據上論結，本件上訴及追加之訴均為無理由，爰判決如主文
    。
中　　華　　民　　國　　110 　年　　11　　月　　30　　日
              民事第五庭    審判長法　官  游文科
                                  法　官  楊珮瑛
                                  法　官  李慧瑜
正本係照原本作成。
上訴人得上訴。
如不服本判決，須於收受判決送達後20日內向本院提出上訴書狀
，其未表明上訴理由者，應於提出上訴後20日內向本院提出上訴
理由書狀（均須按他造人數附具繕本）。因疫情而遲誤不變期間
，得向法院聲請回復原狀。
上訴時應提出委任律師為訴訟代理人之委任狀。具有民事訴訟法
第466條之1第1項但書或第2項之情形為訴訟代理人者，另應附具
律師及格證書及釋明委任人與受任人有該條項所定關係之釋明文
書影本。如委任律師提起上訴者，應一併繳納上訴審裁判費。

                                  書記官  陳秀鳳

中　　華　　民　　國　　110 　年　　11　　月　　30　　日